臺灣花蓮地方法院民事判決
110年度花簡字第341號
原      告
即反訴被告  陳雅玲即晶鑽地產

訴訟代理人  魏辰州律師
被      告
即反訴原告  謝鋕垣  
訴訟代理人  謝鋌珈  
            許建榮律師
上列當事人間請求給付居間報酬事件，本院於民國111年6月6日
言詞辯論終結，判決如下：
    主      文
被告應給付原告新臺幣(下同)36萬元，及自民國(下同)109年8月
11日起至清償日止，按週年利率百分之5計算之利息。
訴訟費用由被告負擔。
本判決第1項得假執行。但被告以36萬元為原告預供擔保，得免
為假執行。
反訴被告應給付反訴原告12萬元，及自110年10月5日起至清償日
止，按週年利率百分之5計算之利息。
反訴原告其餘之訴駁回。
反訴訴訟費用由反訴被告負擔。
本判決第4項得假執行。但反訴被告以12萬元為反訴原告預供擔
保，得免為假執行。
    事實及理由
壹、本訴部分：　　　　
一、原告主張：
　㈠被告委託訴外人謝鋌珈為其代理人，於民國109年8月6日將其
    所有花蓮縣○○鄉○○段000地號土地及坐落其上門牌號碼花蓮
    縣○○鄉○○○街000號未辦保存登記房屋(以下合稱系爭房地)委
    託原告居間銷售，雙方並簽訂「土地委託銷售契約書(專任
    委託)」(下稱系爭契約)暨土地現況說明書，原委託銷售價
    為新臺幣(下同)1,380萬元，期間自109年8月6日起至109年9
    月30日止，後變更委託銷售價為1,200萬元。嗣經原告之居
    間服務，被告於109年8月10日以1,200萬元將系爭房地出售
    與訴外人陳慧珍，並簽訂不動產買賣契約書，復由其代理人
    謝鋌珈於同日簽立服務費確認單予原告，確認其應給付原告
    之服務費金額為36萬元。
　㈡被告於委託原告居間銷售之初，即表示系爭土地並無作為其
    他土地之法定空地，亦未曾辦理申請建築線指定之情形，然
    於成交後辦理系爭房地所有權移轉登記時，經承辦地政士調
    閱系爭土地相關資料後，始知系爭土地分割自同段287地號
    土地(重測前為吉安鄉吉安段2359-25地號)，於81年間重測
    分割前業經申請作為門牌號碼花蓮縣○○鄉○○村0鄰○○0000號
    房屋之建築基地而遭地籍套繪，並已領有81花建使字第1352
    號使用執照。而此一情形如未予排除，將嚴重影響買方日後
    於系爭土地興建房屋之權利，故買方知悉上情後，認其所買
    受之系爭土地具有上開瑕疵，依法行使其瑕疵擔保請求權及
    同時履行抗辯之權利，要求被告排除上開系爭土地之瑕疵及
    暫停給付尾款。嗣經原告協助申請解除系爭土地套繪列管而
    排除上開瑕疵後，被告方才與陳慧珍達成調解，然被告迄今
    均無正當理由拒絕依約給付服務費予原告。　
  ㈢為此，爰依系爭契約法律關係提起本件訴訟，請求被告給付
    居間報酬等語。並聲明：被告應給付原告36萬元，及自109
    年8月11日起至清償日止，按年息5%計算之利息。
二、被告則以：
  ㈠原告於居間買賣時已知悉系爭土地上有建築物，依其多年從
    事房屋仲介之專業知識，應善盡調查系爭房地訂約、履約安
    全性，據實告知買賣雙方，主動調查、報告委託出賣人或買
    方該土地有受管制限制使用情形，並協助解除管制限制、提
    供當時類似不動產之交易價格及近三個月成交行情，供被告
    訂定售價時之參考，然其未盡善良管理人之責任，蓄意大砍
    總價使買方獲取327萬3,870元高額買賣價差利益，又致系爭
    房地成交後，因土地受套繪管制而點交遲延，反致原告受有
    損害，依法自不得請求報酬，並應負損害賠償責任。
  ㈡系爭土地現況明書原告並未逐條詢問被告之代理人謝鋌珈，
    而係原告自行勾選，後因系爭土地受套繪管制，買賣雙方於
    109年11月24日在地政士事務所協商時，買方曾苛責原告未
    事先告知此情，有查證不實之失，足認原告就系爭土地現況
    明書第7項、第8項之記載應屬具文。
　㈢並為答辯聲明：⒈原告訴之聲明就超過21萬6,000元部分駁回
    。⒉如受不利判決，願供擔保，請准宣告免為假執行。
三、本訴不爭執事項(見卷第258-259頁)：
  ㈠被告委任謝鋌珈為其代理人，於109年8月6日與原告簽訂系爭
    契約暨土地現況說明書，將系爭房地委由原告居間銷售，原
    委託銷售價為1,380萬元，委託銷售期間自109年8月6日起至
    109年9月30日止；嗣被告於簽約當日即經原告告知有買家出
    價1,200萬元，遂變更委託銷售價為1,200萬元。嗣系爭房地
    經原告居間仲介，於109年8月10日以1,200萬元出售於買方
    陳慧珍，並完成所有權移轉登記。
  ㈡被告代理人謝鋌珈於109年8月10日簽立服務費確認單予原告
    ，載明被告應給付原告之服務費金額為36萬元。
  ㈢系爭土地同段(即花蓮縣吉安鄉草芬段)之土地，於兩造簽訂
    系爭契約前3個月內並無任何交易紀錄。
四、本訴爭點(見卷第259-260頁)：
  ㈠原告有無善盡不動產仲介(即居間人)之調查及報告義務？
  ㈡原告依系爭契約第5條約定請求被告給付服務費36萬元及其遲
    延利息，是否有理由？
五、本院之判斷： 
  ㈠原告除疏未調查系爭土地套繪情形外（詳如下列貳、反訴部分所述），並無被告所指未善盡居間人調查報告義務之情事。
　　⒈查被告委任謝鋌珈為其代理人，於109年8月6日與原告簽訂
      系爭契約暨土地現況說明書，將系爭房地委由原告居間銷
      售，原委託銷售價為1,380萬元，委託銷售期間自109年8
      月6日起至109年9月30日止；嗣被告於簽約當日即經原告
      告知有買家出價1,200萬元，遂變更委託銷售價為1,200萬
      元。嗣系爭房地經原告居間仲介，於109年8月10日以1,20
      0萬元出售於買方陳慧珍，並完成所有權移轉登記；謝鋌
      珈並於109年8月10日簽立服務費確認單予原告，載明被告
      應給付原告之服務費金額為36萬元等情，業如前揭三、㈠
      、㈡所述。是被告原雖委託以1,380萬元出售系爭房地，惟
      經原告告知有買家願出價1,200萬元，隨即同意降價，嗣
      後並於成交後，由其代理人謝鋌珈簽立服務費確認單予原
      告，同意如數給付服務費36萬元予原告。綜上，可認被告
      對原告之居間服務已達系爭契約債之本旨乙節，並未有何
      異議，遂同意如數給付服務費。
　  ⒉至被告雖以原告未善盡調查系爭房地類似不動產標的之交
      易價格及近三個月成交行情，以供原告訂定售價之參考云
      云。惟查，系爭土地同段(即花蓮縣吉安鄉草芬段)之土地
      ，於兩造簽訂系爭契約前3個月內並無任何交易紀錄之事
      實，已如前揭三、㈢所述，從而，上揭調查及報告義務即
      難認有履行之可能。況依我國不動產(尤其二手屋)之銷售
      常情，賣方為避免買方殺價致偏離其預期之售價，且為同
      時兼顧買方殺價成功占便宜之心理，以利不動產順利出售
      ，往往提高售價或委託價；而買方於此種交易市況下，倘
      不予殺價，往往需付出較賣方預期售價更高之價金，故殺
      價亦屬交態；而此議價空間就中古屋而言，大約都落在85
      折到95折間等情，此有「信義房訊知識」網頁列印資料可
      證(見卷第295-298頁)。而本件系爭房屋實際售價約為原
      訂售價之87折(計算式：1200/1380＝0.87，小數點3位以下
      四捨五入），並未偏離上揭議價空間；再參酌系爭契約簽
      約後同日即有買家出價之情狀，及被告於同日即變更委託
      銷售價為1,200萬元等情，堪認最終成交價1,200萬元與該
      屋市場交易價值相當，亦符被告原先預期售價之範疇。從
      而，自難僅以被告原委託價為1,380萬元，遂認原告就系
      爭房地成交行情之調查有何居間義務違反。
　　⒊另被告主張原告未善盡調查系爭房地有無套繪管制情事，
      致其遭買方主張有給付遲延情事並賠償違約金12萬元，而
      受有損害部分。因此部分僅涉原告就系爭契約是否有債務
      不履行或違反保護他人法律情事，而應對被告負損害賠償
      責任，故對被告應給付服務費之金額並無影響（因原告已
      履行系爭契約提供居間服務之主給付義務），且被告就此
      部分已另提起反訴請求原告賠償，本訴部分即不就此部分
      為審酌，附此敘明。
  ㈡原告依系爭契約第5條約定請求被告給付服務費36萬元及其遲
    延利息，為有理由。
　　⒈本訴未超過21萬6,000元之部分，被告業已認諾，原告請求
      有理由。
　　　查被告就原告本訴請求，已為：「超過21萬6,000元部分
      駁回」之答辯聲明(見卷第193頁)，足認其已就原告之請
      求未超過21萬6,000元部分為認諾。按當事人於言詞辯論
      時為訴訟標的之捨棄或認諾者，應本於其捨棄或認諾為該
      當事人敗訴之判決，民事訴訟法第384條定有明文。從而
      ，被告既對此金額之原告請求為認諾，本院自應認原告此
      部分請求為有理由。
　　⒉本訴超過21萬6,000元之請求部分，因原告已履行系爭契約之主給付義務，且未有被告所指未盡調查系爭房地成交行情之義務違反，原告請求亦有理由。
　　　①按買賣成交者，甲方(賣方)同意一次給付乙方按成交總
        價款百分之3之服務報酬(最高不得超過中央主管機關之
        規定)，並於買賣雙方簽訂不動產買賣契約書時一次付
        清，系爭契約第5條約定甚明(見卷第17頁)。
　　　②查原告並無未善盡調查系爭房地成交行情之居間義務違
        反，且本件服務費36萬元，復據原告認可並同意如數給
        付等情，已如上揭㈠所述。而依系爭契約第5條約定，本
        件服務費金額為36萬元(計算式：1,200×3%＝36)，是原
        告依該約定請求被告給付超過21萬6,000元服務費(即14
        萬4,000元)，亦有理由。
　　⒊按給付有確定期限者，債務人自期限屆滿時起，負遲延責
      任；遲延之債務，以支付金錢為標的者，債權人得請求依
      法定利率計算之遲延利息；而應付利息之債務，其利率未
      經約定，亦無法律可據者，週年利率為百分之五，民法第
      229條第1項、第233條第1項、第203條分別定有明文。而
      依系爭契約第5條：「服務報酬...於買賣雙方簽訂不動產
      買賣契約書時一次付清。」之約定，足認兩造間就仲介服
      務費之給付已定有確定期限，是至該期限屆滿時起，被告
      自應負遲延責任。而本件系爭房地買賣雙方係於109年8月
      10日簽訂系爭房地買賣契約書，已如前揭三、㈠所述，是
      被告自109年8月11日就服務費之給付負遲延責任甚明。揆
      諸上揭說明，原告請求自109年8月11日起至清償日止，按
      年息5%計算之遲延利息，亦屬有據。
六、綜上所述，原告依系爭契約之法律關係，請求被告給付仲介
    服務費36萬元，及自109年8月11日起至清償日止，按年息5%
    計算之利息，為有理由，應予准許。　　
七、本訴事證已臻明確，兩造其餘攻防，核與判決結果不生影響
    ，爰不一一論述，併此敘明。
八、本訴原告勝訴部分係就民事訴訟法第427條第1項訴訟適用簡
    易程序所為被告敗訴之判決，依同法第389條第1項第3款規
    定，應依職權宣告假執行。並依同法第392條第2項規定，依
    聲請宣告被告如為原告預供擔保，得免為假執行。　　　
九、本訴訴訟費用負擔之依據：民事訴訟法第78條。　　
貳、反訴部分：
一、反訴原告主張：反訴被告為資深專業不動產經紀營業員，於
    發現系爭土地上有1棟未登記之建物時，應即本其專業敏感
    度，著手調查系爭土地有無限制使用，倘有不能履約之情事
    ，即應據實向伊報告俾妥適處理，惟反訴被告疏未調查系爭
    土地有無經套繪，致系爭房地買賣無法順利履行尾款交付及
    房地點交。嗣買賣雙方因研商解除套繪管制事宜，多次在地
    政士事務所協調，反訴被告均參與其中，然置身事外，不為
    公平發言。反訴被告未善盡不動產經紀業之調查及告知義務
    ，致使伊受有賠償買方違約金12萬元之損害，自屬違反保護
    他人之法律，依民法第184條第2項本文之規定，自應負賠償
    責任等語。並聲明：反訴被告應給付反訴原告12萬元，及自
    110年1月28日起至清償日止按年息5%計算之利息。
二、反訴被告則以：
  ㈠法定空地、建築線指定、套繪管制等均為與土地申請建築執
    照、使用執照或其他使用限制之情形相關，反訴原告既透過
    其代理人謝鋌珈於委託居間銷售之初，向伊表示系爭土地並
    無為其他土地之法定空地，亦無曾辦理申請建築線指定之情
    ，而系爭土地登記謄本上也未記載系爭土地上已有經辦理保
    存登記之建物存在、或標示系爭土地已遭套繪管制等情，故
    伊僅能基於善意原則相信反訴原告所告知之內容，且系爭土
    地有無套繪僅土地所有人即反訴原告得向主管機關申請查詢
    ，故反訴原告縱非出於故意，亦屬可歸責於其個人之重大過
    失，與伊毫不相涉。又反訴原告於109年8月21日接獲花蓮縣
    政府之函文，卻刻意隱瞞上情而未通知買方，致買方受有給
    付遲延之損害，嗣於本院調解過程中，自知理虧，才同意給
    付買方12萬元之違約金並於買賣價金內扣除。是反訴原告所
    受前述違約金之損害全然係因可歸責於其自身之事由所致。
    依系爭契約第6條第5項、第6項規定，反訴原告本應就此導
    致買方受給付延遲之損害自行負責。
　㈡並為答辯聲明：⒈反訴原告之訴駁回。⒉反訴部分如受不利判
    決，反訴被告願供擔保請准宣告免為假執行。
三、反訴不爭執事項(見卷第258-259頁)：
　㈠反訴原告與買方就系爭房地簽立買賣契約後，因系爭土地遭
    套繪，致反訴原告有給付遲延情事，經本院於110年1月28日
    以109年度司調字第220號給付買賣價金事件，由反訴原告給
    付買方違約金12萬元並以買賣價金抵償成立調解。
　㈡土地是否遭套繪管制，僅土地所有人得向主管機關申請查詢
    。兩造簽訂系爭契約之初，系爭土地登記謄本未記載系爭土
    地上已有使用執照申請紀錄或標示已遭套繪管制之情形。
　㈢系爭土地現況說明書項次7「土地是否有做為其他土地之法定
    空地？」、項次8「土地是否曾辦理申請建築線指定？」、
    項次22「土地目前是否有限建、禁建之情事？」等，均勾選
    「否」；項次第28「其他重要事項(如有產權、現況之補充
    事項。請依各縣市自治條例或法規規定填寫)」則未勾選，
    亦未有內容說明。系爭土地現況說明書並經謝鋌珈簽名確認
    。 
  ㈣原證五花蓮縣政府以109年8月21日府建管字第1090156589號
    函覆系爭土地已有81C1352號使用執照申請紀錄，該函文記
    載受文者正本為反訴原告，副本為代理人魏學良、本府建設
    處建築管理科。
四、反訴爭點：反訴原告因系爭土地受套繪管制而遲延交付，賠
    償買方違約金12萬元，應否歸責反訴被告，而得向反訴被告
    請求賠償及附加遲延利息？
五、本院之判斷：　　　　　　　　　　　　　　　　　　　
  ㈠按居間人關於訂約事項，應就其所知，據實報告於各當事人
    ；以居間為營業者，關於訂約事項及當事人之履行能力或訂
    立該約之能力，有調查之義務；違反保護他人之法律，致生
    損害於他人者，負賠償責任，民法第567條第1項前段、第2
    項、第184條第2項前段分別定有明文。次按為管理不動產經
    紀業 (以下簡稱經紀業) ，建立不動產交易秩序，保障交易
    者權益，促進不動產交易市場健全發展，特制定本條例；不
    動產之買賣、互易、租賃或代理銷售，如委由經紀業仲介或
    代銷者，不動產說明書應由經紀業指派經紀人簽章；經紀人
    員在執行業務過程中，應以不動產說明書向與委託人交易之
    相對人解說；雙方當事人簽訂租賃或買賣契約書時，經紀人
    應將不動產說明書交付與委託人交易之相對人，並由相對人
    在不動產說明書上簽章。前項不動產說明書視為租賃或買賣
    契約書之一部分，不動產經紀業管理條例第1條、第22條第1
    項第5款、第23條第1項、第24條分別定有明文。是依上開規
    定，不動產說明書應由不動產經紀業者製作並簽章，以作為
    對與委託人交易之相對人解說及作為契約書之一部分，惟此
    並未免除不動產經紀業者依前揭民法第567條第1項前段、第
    2項之調查義務，不動產經紀業者仍應本於其專業，善盡其
    調查義務並製作不動產說明書，另參酌該條例第1條保障交
    易者權益之立法意旨，自不許不動產經紀業者得就建物管制
    、土地登記等專業問題，以詢問委託人不動產現況之方式而
    取代其調查義務。是倘不動產說明書因不動產經紀業者調查
    疏失而有疏漏不實，自屬違反保護他人法律，不動產經紀業
    者自應負損害賠償責任。
　㈡反訴被告未善盡調查義務，致反訴原告因系爭土地受套繪管
    制而遲延交付，並賠償買方違約金12萬元，應負損害賠償責
    任。
    ⒈查反訴原告與買方就系爭房地簽立買賣契約後，因系爭土
      地遭套繪，致反訴原告有給付遲延情事，經本院於110年1
      月28日以109年度司調字第220號給付買賣價金事件，由反
      訴原告給付買方違約金12萬元並以買賣價金抵償成立調解
      ，已如前揭三、㈠所述。是反訴原告確因未及發現系爭土
      地有套繪情事，致因給付遲延而受有賠償違約金12萬元予
      買方之損害等情，已堪認定。是本件反訴被告應否負責，
      則在於其是否有主動調查或促請反訴原告配合調查之義務
      而定。
　　⒉又土地是否遭套繪管制，僅土地所有人得向主管機關申請
      查詢；兩造簽訂系爭契約之初，系爭土地登記謄本未記載
      系爭土地上已有使用執照申請紀錄或標示已遭套繪管制之
      情形，已如前揭三、㈡所述。本院審酌土地是否經套繪管
      制，係屬建築管制之專業事項，難以期待一般民眾瞭解其
      意義，再參酌此套繪管制事項，亦非屬應為土地登記之事
      項，致有兩造簽訂系爭契約之初，系爭土地登記謄本未記
      載系爭土地上已有使用執照申請紀錄或標示已遭套繪管制
      之情形，益徵反訴原告主張其未瞭解套繪管制之意涵可採
      。參酌本件系爭契約之服務費約定為買賣總價金之3%(即3
      6萬元)，反訴被告獲此高額報酬所應負之義務除締約機會
      之媒合外，且其既以不動產居間為業，自有依民法第576
      條之規定，就此影響履約之情事負有調查義務，倘有不明
      瞭時，並應促請反訴原告配合調查。
　　⒊雖反訴被告以其於簽立系爭契約時，反訴原告代理人謝鋌
      珈向其表示系爭土地並無為其他土地之法定空地，亦無曾
      辦理申請建築線指定之情，而系爭土地登記謄本上也未記
      載系爭土地上已有經辦理保存登記之建物存在、或標示系
      爭土地已遭套繪管制等情，故其僅能基於善意原則相信反
      訴原告所告知之內容云云。惟經審視系爭土地現況說明書
      ，僅於項次7「土地是否有做為其他土地之法定空地？」
      、項次8「土地是否曾辦理申請建築線指定？」、項次22
      「土地目前是否有限建、禁建之情事？」等，均勾選「否
      」；另項次第28「其他重要事項(如有產權、現況之補充
      事項。請依各縣市自治條例或法規規定填寫)」則未勾選
      ，亦未有內容說明等情，業為兩造所不爭執(見前揭三、㈢
      所述)，雖謝鋌珈於「土地是否有做為其他土地之法定空
      地？」、「土地是否曾辦理申請建築線指定？」、「土地
      目前是否有限建、禁建之情事？」均勾選否，惟上開問題
      既屬建築管制專業，亦未見反訴原告於系爭土地現況說明
      書上有其曾向謝鋌珈說明各該問題含義之記載，遑論就上
      揭問題之回答可推衍至謝鋌珈瞭解土地「套繪」之含義，
      而得免除原告主動調查並確認無套繪之義務。
　　⒋本院認為不動產交易具有專業性，尤其在建築管制上往往
      影響買賣雙方利益重大，而政策管制上允許不動產經紀業
      者收取高額報酬，除締約機會之媒合外，另有就履約重要
      事項負有調查義務，倘此義務可由不動產仲介業者藉由自
      行設計土地現況說明書的勾選，而不問買方對說明書的問
      題是否明瞭或得確認其實情，一律允許不動產仲介業主張
      得豁免其責任，疏非立法之旨。從而，反訴被告抗辯其基
      於善意原則相信反訴原告代理人所告知之內容，並主張反
      訴原告有系爭契約第6條第5項據實說明義務之違反，而應
      依同條第5、6項自行負責云云，自屬無據。
　　⒌綜上，反訴被告未善盡調查系爭土地有無受套繪管制之義
      務，而有違上揭㈠所示之法律規定，自屬違反保護他人法
      律，致反訴原告因系爭土地受套繪管制而遲延交付，並賠
      償買方違約金12萬元，反訴被告自應對反訴原告上揭損害
      負賠償責任。
    ⒍本件反訴之侵權行為之債，係未定期限之債，而本件民事
      答辯及提起反訴狀繕本於110年10月4日送達反訴被告，有
      卷附送達證書可憑(見卷第125頁)，是原告請求自110年10
      月5日(即送達翌日)起至清償日止，按年息5%計算之利息
      ，自屬有理。逾此部分之遲延利息請求，則屬無據，應予
      駁回。
六、綜上所述，反訴原告依侵權行為法律關係，請求反訴被告賠
    償12萬元，及自110年10月5日起至清償日止，按年息5%計算
    之利息，為有理由，應予准許。逾此部分之遲延利息請求則
    屬無據，應予駁回。　　
七、反訴事證已臻明確，兩造其餘攻防，核與判決結果不生影響
    ，爰不一一論述，併此敘明。
八、反訴原告勝訴部分係就民事訴訟法第427條第1項訴訟適用簡
    易程序所為反訴被告敗訴之判決，依同法第389條第1項第3
    款規定，應依職權宣告假執行。並依同法第392條第2項規定
    ，依聲請宣告反訴被告如為反訴原告預供擔保，得免為假執
    行。
九、反訴訴訟費用負擔之依據：民事訴訟法第79條。爰審酌本件
    反訴原告本金請求部分全部勝訴，僅就部分遲延利息之請求
    敗訴，命反訴被告負擔全部反訴訴訟費用。　
中　　華　　民　　國　　111 　年　　6 　　月　　24　　日
                  花蓮簡易庭  法  官　李立青
以上正本係照原本作成。
如不服本判決，應於送達後20日內，向本院提出上訴狀（上訴狀
須表明上訴理由）並繳納上訴審裁判費；如於本判決宣示後送達
前提起上訴者，應於判決送達後20日內補提上訴理由書（均須按
他造當事人之人數附繕本）。
如委任律師提起上訴者，應一併繳納上訴審裁判費。　　　　　
中　　華　　民　　國　　111 　年　　6 　　月　　24　　日
                              書記官  洪美雪